臺灣高雄地方法院刑事判決　　　　　　　　　　　　　九十年度訴字第二四七號
　　公　訴　人　臺灣高雄地方法院檢察署檢察官
　　被　　　告　甲○○
右列被告因重利案件，經檢察官提起公訴（八十九年度偵字第二三七二四號），本院
判決如左：
    主  文
甲○○乘他人急迫，貸以金錢，而取得與原本顯不相當之重利為常業，處有期徒刑陸
月，如易科罰金，以佰元折算壹日。扣案之空白商業本票貳本、空白商業本票貳拾
張（面額均為參仟元，惟未載明發票人）、空白借款基本資料表肆張，均沒收。
    事  實
一、甲○○基於常業重利之犯意，自民國八十九年十一月間某日起，在台灣時報或自
    由時報刊登「新台幣（下同）一萬元內息低保密分期還，0000000000
    」之分類廣告招徠借款人，經營貸放小額借款以營利之業務，並以行動電話號碼
    0000000000號，供急需用錢之不特定人聯絡借款，並約定在高雄市○○區○○路高速公路涵洞下碰面，若借款一萬元，先預扣一定之金額後，以七天
或十天為一期，每期利息約三千元，並事先要求借款人簽立本票及提供身份證為
    擔保，貸與金錢予該等急需用錢之不特定人，而取得與貸放原本顯不相當之重利
    ，並恃此以維生而為常業。其中於八十九年十一月六日，因乙○○急需金錢週轉
    ，乃依上開報紙之分類廣告與甲○○聯絡，向其借款一萬元，甲○○即在上開高
    速公路涵洞下，趁乙○○急迫之際，預扣八百元後實際貸予九千二百元，約定於
    同年月十七日償還，並要求乙○○交付身分證正本一紙及影本四張，及開立到期
    日均為八十九年十一月十七日、面額各三千元之本票四紙及僅載明面額一萬元之
    本票一張，以供擔保；復於九十年一月十日，因丙○○急需金錢週轉，乃依上開
    自由時報之分類廣告與甲○○聯絡，向其借款一萬元，甲○○即在上開高速公路
    涵洞下，趁丙○○急迫之際，預扣四千元後實際貸予六千元，約定以七天為一期
    ，每期返還本息四千元（其中利息三千元），並要求丙○○交付身分證正本，及
    開立發票日自九十年一月十七日起至九十年三月三十一日止，面額各四千元之本
    票十紙，以供擔保，均收取每萬元每月一萬二千元，即相當月息一百二十分之重
    利，而取得與原本顯不相當之利息。嗣於九十年二月十四日下午五時三十分許，
    為高雄市憲兵隊在上址查獲，並扣得其所有之商業空白本票二本、空白借用證一
    本、空白借款人基本資料表四張、空白商業本票（均僅記載面額三千元）二十張
    及丙○○開立之四千元本票八張、乙○○開立之三千元本票四張、一萬元本票一
    張、乙○○身分證正本一份、影本四張、丙○○身分證與戶籍謄本影本各一紙、
    胡惇成身分證影本九張等物。
二、案經高雄市憲兵隊移送台灣高雄地方法院檢察署檢察官偵查起訴。
    理  由
一、訊據被告甲○○對於刊登廣告供不特定人小額貸款，且有貸款予乙○○及丙○○
    二人之事實固不諱言，惟矢口否認有何常業重利犯行，辯稱：伊在八十九年十一
    月六日借款一萬元予乙○○，預扣八百元利息，一個月利息三千元；九十年一月
    十日係借款三萬元予丙○○，一個月利息二千元，惟伊等均未清償債務及給付利
    息，又伊非以貸款營利為業云云。惟查：（一）右揭貸與乙○○部分，已據被告
    於偵、審中供承在卷，惟對於利息均供稱：每月利息三千元云云，然依扣案乙○○部分之本票資料，乙○○所開立之四張三千元本票，到期日均為八十九年十一
    月十七日，即借款到期日後之一個月，另有一紙一萬元之本票，顯係借款之本金
    ，足見其係每月收取一萬二千元之利息，而非被告供述之三千元利息甚明。（二
    ）右揭借款予丙○○部分，亦據丙○○於警訊中指述綦詳，核與扣案之丙○○部
    分開立之本票情節相符，被告雖辯稱利息是二千元，然與卷附扣案本票所載情事
    不符，自不足採。（三）被告雖辯稱：渠以賣水果為業云云，然未能舉出相當證
    據以供本院求證，況按刑法上所謂常業犯，指反覆以同種類行為為目的之社會活
    動之職業性犯罪而言，至於犯罪所得之多寡，是否恃此犯罪為唯一之謀生職業，
    則非所問，縱令兼有其他職業，仍無礙於該常業犯罪之成立。次按刑法第三百四
    十四條重利罪成立之要件為：(1)乘人急迫、輕率或無經驗，貸以金錢或其他物品
    ，係指明知他人出於急迫、輕率或無經驗，而利用機會故為貸與，(2)取得與原本
    顯不相當之重利，係指就原本利率、時期核算及參酌當地之經濟狀況，較之一般
    債務利息，顯有特殊之超額者而言；此項犯罪，固於特定人為之，始能成立。至
    若明知社會上有因急迫而舉債濟急，及因輕率或無經驗者從事舉債之情形，遂預
    定苛刻之條件，一俟他人告貸，即藉以博取重利為常者，雖非對於特定人乘機利
用，亦難謂非對一般人具有犯罪之概括故意，是其犯有刑法第三百四十四條所載
    之情形，自當論以常業重利罪（最高法院二十七年上字第五二０號、八十五年度
    台上字第五一Ｏ號判例參照）。參以被告於報紙刊登分類廣告招徠借款之不特定
    人，復收取相當於月息一百二十分之重利，顯係反覆以此營利謀生無訛。綜上，
    被告上開所辯，顯屬臨訟畏罪飾卸之詞，無可採信。事證明確，其前開常業重利
    犯行，足堪認定。
二、核被告所為，係犯刑法第三百四十五條之常業重利罪。另公訴人雖就貸與乙○○
    部分之犯罪事實並未敘及，然上開部分與前揭論罪科刑之犯罪事實，屬被告基於
    一個常業重利之犯意下所為之犯行，具實質上一罪關係，應為起訴效力所及，本
    院自得併予審究。又被告雖自白貸予李淑娟部分，然除被告自白外，並無其他證
    據可資佐證，以察其是否與事實相符，依刑事訴訟法第一百五十六條第二項規定
    ，尚難逕認被告就此部分亦犯有常業重利罪，併此敘明。審酌被告不思循正當工
    作，賺取利益，竟思以貸放小額借款以獲取高利為生，影響金融秩序之健全發展
    ，本不宜寬貸，惟念其犯後態度尚佳，及犯罪後多未能如數全部取得預期之鉅額
    利息，所生危害尚屬非鉅等一切情狀，量處如主文所示之刑，並諭知易科罰金之
    折算標準。另扣案之空白商業本票二本、空白商業本票二十張（面額均為三千元
    ，惟未載明發票人）、空白借款基本資料表四張，係被告甲○○所有，預備供犯
    罪所用之物，業據被告供明在卷（九十一年五月十日審判筆錄），應依刑法第三
    十八條第一項第二款規定併予宣告沒收；另扣案借款客戶丙○○身分證、戶籍謄
    本影本各一紙、乙○○身分證一紙、身分證影本四張、丙○○所簽發供擔保之本
    票八紙、乙○○所簽發供擔保之本票五紙，均係借款人證明身分或供擔保之物，
    於借款人清償後，應返還借款人，既非被告所有，依法不得宣告沒收；又扣案之
    空白借用證一本、胡惇成身分證影本九張、撕毀之雜記多張，雖為被告所有，然
    被告否認與本件犯行有關，本院亦查無證據證明係供本件犯罪所用或預備供犯罪
    所用之物，均不予宣告沒收，附此敘明。
據上論斷，應依刑事訴訟法第二百九十九條第一項前段，刑法第三百四十五條、第四
十一條第一項前段、第三十八條第一項第二款，罰金罰鍰提高標準條例第一條前段、
第二條，判決如主文。
本案經檢察官葉淑文到庭執行職務。
中      華     民     國     九十一     年     五     月     二十四     日
                                  臺灣高雄地方法院刑事第六庭
                                      審判長法  官  趙家光
                                            法  官  周玉群
                                            法  官  邱泰錄
右正本證明與原本無異。
如不服本判決，應於判決送達後十日內，向本院提出上訴狀。
                                            書記官  林慧君
中    華    民    國      九十一      年      五     月    二十四      日
附錄本判決論罪科刑法條
刑法第三百四十四條：（重利罪）
  乘他人急迫、輕率或無經驗貸以金錢或其他物品，而取得與原本顯不相當之重利者
  ，處一年以下有期徒刑、拘役或科或併科一千元以下罰金。
刑法第三百四十五條：（常業重利罪）
  以犯前條之罪為常業者，處五年以下有期徒刑，得併科三千元以下罰金。
